臺灣彰化地方法院刑事判決　　　　　　　　　　　　九十三年度易字第一六二號
　　公　訴　人　臺灣彰化地方法院檢察署檢察官
　　被　　　告　甲○○
右列被告因妨害兵役案件，經檢察官聲請以簡易判決處刑（九十三年度偵緝字第三九
七號），本院彰化簡易庭認不宜逕以簡易判決處刑，移由本院改依通常程序審理，被
告於本院行準備程序時，就被訴事實為有罪之陳述，經審判長告知被告簡式審判程序
之旨，並聽取公訴人及被告之意見後，本院合議庭認有刑事訴訟法第二百七十三條之
一第一項之情形，裁定改由受命法官獨任行簡式審判程序，判決如左：
     主  文
甲○○後備軍人意圖避免召集處理，居住處所遷移，無故不依規定申報，處有期徒刑
月，如易科罰金，以佰元折算壹日。
     事實及理由
一、本件犯罪事實：甲○○前曾因妨害兵役案件，經本院以九十年度易緝字第一六號
    判決判處有期徒刑五月，其不服提起上訴，經臺灣高等法院台中分院駁回其上訴
    而告確定（於九十三年八月十六日以易科罰金執行完畢，尚不構成累犯）。詎仍
    不知悔改，因其身為彰化縣團管區司令部九十年十月份海軍回役第一梯次臨時召
    集下士應召員，係後備軍人，住居處所如有遷移，即有向戶役政機關申報之義務
    ，竟自民國（下同）九十年八月間起將其住居所遷移至台南縣麻豆鎮某處，以受
    僱從事臺灣高速鐵路結構工程之施作，而無故不依規定申報遷移後之居住處所地
    址，致使彰化縣團管區司令部所頒應於九十年十月十九日向屏東龍泉營區報到接
    受召集之臨時召集令，於九十年十月十三日經警送交其位於彰化縣員林鎮○○里
    ○○路二四五巷二十五號之原住處時，由其妻劉菲如代為收受，惟劉菲如並未將
    該臨時召集事項轉告甲○○，致甲○○未依期限前往指定地點報到，始查悉上情
    。
二、前開犯罪事實有下列證據可資證明：（１）被告甲○○於本院行準備程序與審理
    時之自白；（２）證人劉菲如於警詢中之證述；（３）臨時召集令受領回執一紙
    、彰化縣團管區司令部列管後備軍人移送法辦年籍表二紙；（４）再按國軍義務
    役官、士、兵離營歸鄉報到與後備軍人權利及義務須知之後備軍人各種召集欄中
    注意事項第五點，已明確載明「後備軍人及補充兵未於戶籍地居住者，應將聯絡
    方法告知戶長或已成年具有行為能力之人，以利轉知通報召集事宜，按時報到。
    」，該須知均有交付予即將離營退伍之士官兵，並詳予解說，充分告知，此為已
    服完兵役之人所週知之事，是退伍之人均應知悉退伍後將列為後備軍人，需參加
    各項召集，且於除役前若其住居處所有所變動，均應向兵役科（課）辦理後備軍
    人相關事項變更登記，被告甲○○對此當亦知之甚明，況其前已曾因居住處所遷
    移，無故不依規定申報，致使召集令無法送達，而經判刑確定，竟再次於遷出戶
    籍地後，不為任何申報，其顯有逃避召集處理之意圖，不容置疑。綜上所述，本
    件事證已臻明確，被告上開犯行至堪認定，應予依法論科。
三、查被告行為後，妨害兵役治罪條例已於九十一年六月二十六日經總統公布修正條
    文，並自公布日起施行，修正前第十一條更改條號為第十條，並於修正後之第十
    條第一項在原條文「後備軍人」之後增加「意圖避免召集處理」之主觀構成要件
    ，使該條成為意圖犯，須具有上開避免召集處理之意圖始能成立犯罪。本件被告
    確有避免召集處理之意圖，而於遷出戶籍處所後，無故不依規定申報，已如前述
    ，是其行為同時該當於修正前妨害兵役治罪條例第十一條第一項第三款及修正後
    同條例第十條第一項第三款之犯罪構成要件，故無論依修正前、後之法律，均應
    予論罪科刑，然修正後第十條第一項規定將罰金刑部分加重規定為新臺幣九萬元
    以下，至修正前第十一條第一項原規定罰金刑上限則為三百元銀元以下，修正前
    之罰金刑上限較修正後為低，經比較修正前、後之法律，認修正前即行為時之法
    律較有利於行為人，依刑法第二條第一項但書規定，應適用修正前之妨害兵役治
    罪條例論處（最高法院九十三年台上字第一二一四號裁判意旨及九十二年台上字
    第六０七六號裁判意旨參照）。故核被告甲○○所為，係犯修正前妨害兵役治罪
    條例第十一條第一項第三款之罪，公訴人未注意被告行為後法律已有修正，致未
    依刑法第二條規定適用最有利於行為人之法律，而逕論以修正後妨害兵役治罪條
    例第十一條第一項第三款之罪（公訴人當庭更正論罪之法條），容有未洽。爰審
    酌妨害兵役治罪條例之規定，係為確保國防兵員召集之有效實現，維護後備軍人
    召集制度所需，而被告違反申報義務已產生妨害召集之結果，足生影響國軍部隊
    之有效運作及服役軍人之管理，惟念及被告犯後業已坦認犯行，態度良好，且其
    犯罪之形態，僅係因違反兵役制度之規範，非若一般暴力犯罪，對於社會致生重
    大危害，暨其素行、生活狀況、智識程度等一切情狀，量處如主文所示之刑，並
    諭知如易科罰金之折算標準。
四、應依刑事訴訟法第四百五十二條、第二百七十三條之一第一項、第二百九十九條
    第一項前段、第三百十條之二、第四百五十四條，修正前妨害兵役治罪條例第十
    一條第一項第三款，刑法第十一條前段、第二條第一項前段、第四十一條第一項
    前段，罰金罰鍰提高標準條例第二條，判決如主文。
五、如不服本判決，得於判決書送達之翌日起十日內，以書狀敘述理由（須附繕本）
    ，向本院提出上訴。
中      華      民      國    九十三    年     十二     月      六      日
                                臺灣彰化地方法院刑事第一庭
                                    法      官  簡  璽  容
右正本證明與原本無異。
如不服本判決，應於判決送達後十日內向本院提出上訴狀( 須附繕本 )。
                                    法院書記官  王  惠  嬌
中      華      民      國    九十三    年     十二     月      九      日
妨害兵役治罪條例第十一條
後備軍人有左列行為之一者，處一年以下有期徒刑、拘役或三百元以下罰金：
一、離營歸鄉無故不依規定報到，或重複申報戶藉者。
二、無故拒絕調查，或體格檢查不到者。
三、居住處所遷移、無故不依規定申報者。
國民兵犯前項第二款、第三款之罪者，處六月以下有期徒刑、拘役或一百元下罰金。
後備軍人犯第一項之罪或國民兵犯第二項之罪，致使召集令無法送達者，以意圖避免
召集論：分別依第六條、第七條科刑。
